臺灣臺中地方法院刑事判決　　　　　　　　　　　九十一年度沙簡上字第一一六號
　　上　訴　人　臺灣臺中地方法院檢察署檢察官
　　被　　　告　甲○○
右上訴人因被告違反能源管理法案件，不服本院沙鹿簡易庭中華民國九十年十二月十
一日九十年度沙簡字第六二Ｏ號第一審刑事簡易判決（聲請案號：臺灣臺中地方法院
檢察署九十年度偵字第六一一九號）提起上訴，本院合議庭認為不得以簡易判決處刑
，改依第一審通常程序審理，判決如左：
    主  文
原判決撤銷。
甲○○無罪。
    理  由
一、聲請簡易判決處刑意旨略以：被告甲○○明知未經許可，不得經營中央主管機關
    指定之能源產品之銷售業務，竟自民國九十年三月間某日起，未經許可即在臺中
    縣梧棲鎮○○路光利鐵工廠北方一百公尺（實為一百五十公尺）空地，私設加油
    設備充作加油站，經營所謂「地下油行」，先以每公升新臺幣（下同）十．五元
    之價格，向綽號「楊仔」之男子購買添加不明溶劑之柴油，再以每公升十一元之
    價格，銷售與不特定之車輛駕駛人使用。嗣於同年月二十八日上午八時二十分許
    ，適被告正為楊錦松駕駛之車號ＩＢ－４６７號營業用貨櫃曳引車加油時，為內
    政部警政署保安警察第三總隊第一大隊當場查獲，並扣得被告所有添加不明溶劑
    之柴油二千五百公升、加油槍一支、加油機一台、加油皮管一條、交易帳冊四張
    、儲油槽一個等物，因認被告涉嫌違反能源管理法第二十條之一未經許可而經營
    中央主管機關指定之能源產品之銷售業務罪。
二、按犯罪事實應依證據認定之，無證據不得推定其犯罪事實；不能證明被告犯罪者
    ，應諭知無罪之判決，刑事訴訟法第一百五十四條、第三百零一條第一項分別定
    有明文。又認定不利於被告之事實，須依積極證據，苟積極證據不足為不利於被
    告事實之認定時，即應為有利於被告之認定，更不必有何有利之證據，最高法院
    三十年上字第八一六號著有判例可資參照。次按檢察官聲請以簡易判決處刑之案
    件，如法院於審理後，認應為無罪、免訴、不受理或管轄錯誤判決之諭知者，應
    適用通常訴訟程序審判之；對於簡易判決之上訴，準用刑事訴訟法第三編第一章
    及第二章之規定，管轄第二審之地方法院合議庭受理簡易判決上訴案件，應依通
    常程序審理，其認案件有刑事訴訟法第四百五十二條之情形者，應撤銷原判決，
    逕依通常程序為第一審判決，刑事訴訟第四百五十二條及法院辦理刑事訴訟簡易
    程序案件應行注意事項第十四條分別定有明文。
三、再按行為後法律有變更者，適用裁判時之法律。但裁判前之法律有利於行為人者
    ，適用最有利於行為人之法律。刑法第二條第一項定有明文。又刑法第二條第一
    項但書所指適用最有利於行為人之法律，既曰法律，自較刑之範圍為廣，比較時
    應就罪刑有關之共犯、未遂犯、連續犯、牽連犯、結合犯以及累犯加重、自首減
    輕、暨其他法定加減原因、與加減例等一切情形，綜其全部之結果，而為比較，
    再適用有利於行為人之法律處斷（最高法院二十四年上字第四六三四號判例參照
    ）。經查，被告於前開行為後，石油管理法業經總統於九十年十月十一日公布施
    行，同年月十三日生效，新制定之石油管理法第五十五條規定：自本法施行之日
    起，能源管理法有關石油之規定，不再適用。又同法第二條第一項第一款、第四
    款明定：石油：指石油原油、瀝青礦原油及石油製品。石油製品：指石油經蒸餾
    、精煉或摻配所得，以能源為主要用途之製品，包括汽油、柴油、煤油、輕油、
    液化石油氣、航空燃油及燃料油。再同法第十七條第一、二項規定：經營汽油、
    柴油或供車輛使用之液化石油氣之零售業務者，應設置加油站、加氣站或漁船加
    油站。但石油煉製業，輸入業或汽、柴油批發業供自用加儲油（氣）設施業者或
    非供車輛使用汽油或柴油之零售，不在此限。經營加油站、加氣站或漁船加油站
    業務者，應向直轄市、縣（市）主管機關申請核准設站；設站完成並經直轄市、
    縣（市）主管機關審查合格，報請中央主管機關核發加油站、加氣站或漁船加油
    站經營許可執照後，始得營業。另同法第四十條第一項第二款、第三項亦分別規
    定：有下列各款情事之一者，處新臺幣一百萬元以上五百萬元以下罰鍰：第二款
    ：違反第十七條第一項或第二項規定，經營汽、柴油或供車輛使用之液化石油氣
    零售業務。有第一項各款情形之一而致生公共危險者，處二年以下有期徒刑、拘
    役或科或併科新臺幣六十萬元以上三百萬元以下罰金。即新制定之石油管理法對
    於違反經營加油站、加氣站或漁船加油站業務者，應向直轄市、縣（市）主管機
    關申請核准設站；設站完成並經直轄市、縣（市）主管機關審查合格，報請中央
    主管機關核發加油站、加氣站或漁船加油站經營許可執照，始得營業之規定，經
    營汽、柴油或供車輛使用之液化石油氣零售業務，致生公共危險者。雖對有期徒
    刑及罰金部分均有提高，然該條構成要件之規定，則增加須因而致生公共危險者
    ，始論處重罰。綜觀原「能源管理法」及新制定之「石油管理法」之全部意旨而
    為比較，自以新制定之「石油管理法」有利於行為人，是本案應依刑法第二條第
    一項前段之規定，適用新制定之「石油管理法」為論斷依據。而「石油管理法」
    第四十條第三項所謂「致生公共危險」，以實際上有具體危險之發生為要件，屬
    具體的危險犯，其具體危險之存否，仍應依社會一般之觀念，客觀的予以判定（
    最高法院七十四年臺上字第三九五八號判例參照）。
四、公訴意旨認被告甲○○涉嫌違反能源管理法第二十條之一未經許可而經營中央主
    管機關指定之能源產品之銷售業務罪，無非係以右揭事實，業據被告於偵查中自
    白，核與證人楊錦松於警訊時陳述情節相符，並有被告所有添加不明溶劑之柴油
    二千五百公升、加油槍一支、加油機一台、加油皮管一條、交易帳冊四張、儲油
    槽一個等物扣案可資佐證，前開添加不明溶劑之柴油，經採樣送中國石油股份有
    限公司煉製研究所燃料檢測實驗室檢驗結果，符合經濟部公告之能源產品認定基
    準附表「柴油」規格項目第一款之規格，有經濟部取締違法經營油品會報執行小
    組臺中執行分組九十年五月十六日（九Ｏ）中直三五七－一－Ｏ五一號函附之中
    國石油股份有限公司煉製研究所燃料檢測實驗室檢驗報告附卷可稽，為其論據。
    訊據被告亦不否認有如公訴人所指訴之行為。然查：
  （一）本案應適用新制定之「石油管理法」為論斷依據，業如前述。依石油管理法
        第十七條第一、二項規定：經營汽油、柴油或供車輛使用之液化石油氣之零
        售業務者，應設置加油站、加氣站或漁船加油站。但石油煉製業，輸入業或
        汽、柴油批發業供自用加儲油（氣）設施業者或非供車輛使用汽油或柴油之
        零售，不在此限。經營加油站、加氣站或漁船加油站業務者，應向直轄市、
        縣（市）主管機關申請核准設站；設站完成並經直轄市、縣（市）主管機關
        審查合格，報請中央主管機關核發加油站、加氣站或漁船加油站經營許可執
        照後，始得營業。同法第四十條第一項第二款、第三項亦分別規定：違反第
        十七條第一項或第二項規定，經營汽、柴油或供車輛使用之液化石油氣零售
        業務者，處新臺幣一百萬元以上五百萬元以下罰鍰；因而致生公共危險者，
        處二年以下有期徒刑、拘役或科或併科新臺幣六十萬元以上三百萬元以下罰
        金。是被告雖違反經營加油站業務者，應向縣府主管機關申請核准設站；設
        站完成並經縣府主管機關審查合格，報請中央主管機關核發加油站經營許可
        執照，始得營業之規定，經營柴油零售業務，而有石油管理法第四十條第一
        項第二款之情形，然是否該當同條第三項之構成要件，而有刑罰之處罰，則
        須審究是否因而致生公共危險。
  （二）被告所營之加油站係位於臺中縣梧棲鎮○○路光利鐵工廠北方一百五十公尺
        之空地，四周除有距離一百五十公尺遠之光利鐵工廠外，均無相毗鄰之其他
        建築物等情，業據證人即查獲本案之內政部警政署保安警察第三總隊第一大
        隊小組乙○○於本院調查時結證明確，並繪有現場示意圖及現場照片六紙在
        卷可稽，是縱有火警之情形發生，客觀上亦無波及住宅或建築物之情形，依
        社會一般之觀念，客觀的予以判定，並無任何積極證據足以證明被告於行為
        時，有何致生公共危險之情形。是被告縱有違反經營加油站業務者，應向縣
        府主管機關申請核准設站；設站完成並經縣府主管機關審查合格，報請中央
        主管機關核發加油站經營許可執照，始得營業之規定，經營柴油零售業務，
        而有石油管理法第四十條第一項第二款之情形，然既未致生公共危險，即不
        該當同法第四十條第三項之罪名。本案核屬不能證明被告犯罪，自應諭知被
        告無罪之判決。原審漏未比較適用新修正之石油管理法，而依能源管理法第
        二十條之一論處被告罪刑，核有未當。上訴意旨指摘石油管理法第四十條第
        一項第二款業已將違反經營加油站、加氣站或漁船加油站業務者，應向直轄
        市、縣（市）主管機關申請核准設站；設站完成並經直轄市、縣（市）主管
        機關審查合格，報請中央主管機關核發加油站、加氣站或漁船加油站經營許
        可執照，始得營業之規定，經營汽、柴油或供車輛使用之液化石油氣零售業
        務之行為，依行政罰規範，認為被告於犯罪後之法律已廢止其刑罰。然石油
        管理法係依比例原則，將違反經營加油站、加氣站或漁船加油站業務者，應
        向直轄市、縣（市）主管機關申請核准設站；設站完成並經直轄市、縣（市
        ）主管機關審查合格，報請中央主管機關核發加油站、加氣站或漁船加油站
        經營許可執照，始得營業之規定，經營汽、柴油或供車輛使用之液化石油氣
        零售業務之行為，區分其有無致生公共危險之情形，而異其處罰，即無致生
        公共危險者，以同法第四十條第一項第二款行政罰之規定加以規範，如有致
        生公共危險者，始再加以同條第三項之刑罰，此與能源管理法加以比較，為
        犯罪構成要件之變更，而為法律變更之問題，非謂石油管理法就違反經營加
        油站、加氣站或漁船加油站業務者，應向直轄市、縣（市）主管機關申請核
        准設站；設站完成並經直轄市、縣（市）主管機關審查合格，報請中央主管
        機關核發加油站、加氣站或漁船加油站經營許可執照，始得營業之規定，經
        營汽、柴油或供車輛使用之液化石油氣零售業務之行為，已完全廢止其刑罰
        。上訴意旨指摘部分雖無理由，然原判決既有前開不當，自應由本院予以撤
        銷改判，且因原審所踐行之訴訟程序，有將應依通常訴訟程序審判誤依簡易
        判決處刑之重大瑕疵，自應由本院將原判決撤銷，改依通常訴訟程序審理為
        第一審判決，並諭知被告無罪之判決。
據上論斷，應依刑事訴訟法第四百五十五條之一第一項、第三項、第四百五十二條、
第三百六十九條第一項前段、第三百六十四條、第三百零一條第一項，刑法第二條第
一項前段，判決如主文。
中      華      民      國    九十一    年      七      月    二十五    日
                              臺灣臺中地方法院刑事第三庭
                                  審判長法  官  唐  光  義
                                        法  官  黃  炫  中
                                        法  官  陳  得  利
右正本證明與原本無異。
如不服本判決，應於判決送達後十日內向本院提出上訴狀，上訴於臺灣高等法院臺中
分院（須附繕本）。
                                        書記官
中      華      民      國    九十一    年      七      月    二十六    日
